ACORDAO-COMPLETO-2400807

ACÓRDÃO 57/2021 ATA 1/2021 - PRIMEIRA CÂMARA

VISTOS, relatados e discutidos estes autos de concessão inicial e de alteração de reforma militar pelo Comando da Marinha.
ACORDAM os ministros do Tribunal de Contas da União, reunidos em sessão da 1ª Câmara, ante as razões expostas pelo relator, em:
9.1. considerar legais e determinar o registro dos atos relativos a Severino Paulo da Silva (peça 9) , José Tomaz de Aquino (peça 3) , Fábio de Oliveira Morais (peça 11) e Paulo Santos (peça 4) ;
9.2. considerar ilegais os atos relativos a Carlito Ezidio de Jesus (peça 2) ,  Fernando Sérgio Nogueira de Araújo (peças 5 e 6) ,  Sr. Ilydio Lopes da Silva (peça 7) , Arthur Sá Barreto (peça 8) ,  Paulo Lourenço Pereira (peça 10) , José Batista de Pontes (peça 12) , negando-lhes o registro, nos termos do § 1º do art. 260 do RI/TCU;
9.3. determinar à Secretaria de Fiscalização de Pessoal (Sefip) que:
9.3.1. adote os procedimentos necessários para fins de promover a revisão de ofício do Acórdão 8717/2019-TCU-Primeira Câmara, o qual julgou legal o benefício pensional instituído por Fernando Sérgio Nogueira de Araújo;
9.3.2. analise os atos de pensão relativos ao Sr. Ilydio Lopes da Silva ainda não autuados (50720/2019 e 21020/2020) ;
9.4. encerrar o processo e arquivar os presentes autos.

Concessão inicial e de alteração de reforma militar.

Primeira Câmara

Comando da Marinha.

3. Interessados: Arthur Sá Barreto (XXX.907.097-XX); Carlito Ezidio de Jesus (XXX.342.995-XX); Fábio de Oliveira Morais (XXX.317.877-XX); Fernando Sérgio Nogueira de Araújo (XXX.482.277-XX); Ilydio Lopes da Silva (XXX.011.617-XX); José Batista de Pontes (XXX.889.307-XX); José Tomaz de Aquino (XXX.120.677-XX); Paulo Lourenço Pereira (XXX.297.807-XX); Paulo Santos (XXX.336.887-XX); Severino Paulo da Silva (XXX.152.577-XX).

13.1. Ministros presentes: Walton Alencar Rodrigues (Presidente), Benjamin Zymler, Vital do Rêgo e Jorge Oliveira.
13.2. Ministro-Substituto presente: Weder de Oliveira (Relator).

WEDER DE OLIVEIRA

Em exame, onze atos de reforma (nove iniciais e dois de alteração) emitidos pelo Comando da Marinha.
Reproduzo, com ajustes de forma, a instrução da Secretaria de Fiscalização de Integridade de Atos e Pagamentos de Pessoal e de Benefícios Sociais (Sefip) , em instruções uníssonas (peças 14 e 15) :
" (...) EXAME TÉCNICO
Procedimentos aplicados
3.	Os procedimentos para exame, apreciação e registro de atos de pessoal encontram-se estabelecidos na Instrução Normativa TCU 78/2018 e na Resolução TCU 206/2007. Essas normas dispõem que os atos de pessoal disponibilizados por meio do e-Pessoal devem ser submetidos previamente a críticas automatizadas, com base em parâmetros predefinidos.
4.	As críticas das informações cadastradas na etapa de coleta do ato foram elaboradas e validadas levando-se em conta as peculiaridades de cada ato. Os itens verificados nessa etapa são inerentes a dados cadastrais, fundamentos legais, mapa de tempo, ficha financeira, assim como eventuais ocorrências de acumulação. Trata-se de verificações abrangentes, minuciosas e precisas e sem a necessidade de ação humana e, portanto, menos suscetível a falhas. As críticas aplicadas estão discriminadas no sistema, no Menu e-Pessoal, opção "Crítica", que podem ser acessadas mediante concessão de perfil específico a servidores do TCU responsáveis pela análise.
5.	Além das críticas automatizadas, há verificação humana adicional no caso de haver alertas do sistema ou informações não formatadas, como esclarecimentos do gestor ou do controle interno.  
6.	As críticas também consideram os registros do Sistema Integrado de Administração de Recursos Humanos (Siape) . O Siape disponibiliza informações atualizadas sobre as parcelas que integram os proventos, diferentemente, portanto, do e-Pessoal, que informa as parcelas no momento do registro do ato. 
7.	Essa confrontação com o Siape fornece uma visão atual e verdadeira da situação, o que permite descaracterizar irregularidades e inconsistências que, embora constantes do e-Pessoal, já foram corrigidas.
8.	As verificações detectadas nos atos encontram-se discriminadas na aba de pendências de cada ato no sistema e-Pessoal, bem como nos espelhos dos atos contemplados por esta instrução.
Exame das Constatações
9.	Ato: 1753/2019 - Interessado: CARLITO EZIDIO DE JESUS - CPF: XXX.342.995-XX
9.1.	Parecer do Controle Interno: considerar o ato Legal.
9.2.	Constatações e análises: 
9.2.1.	Data de publicação do documento oficial de  reserva remunerada é posterior à data da reforma.
a.	Justificativa do Gestor de Pessoal: O militar foi reconhecido como anistiado político.
b.	Análise do Controle Interno: Justificativa do gestor esclarece pendência
9.2.2.	Proporção dos proventos incompatível com o fundamento constitucional/legal informado.
a.	Justificativa do Gestor de Pessoal: 28 anos, 10 meses, 7 dias
b.	Análise do Controle Interno: Justificativa do gestor esclarece pendência
9.2.3.	Possível acumulação inválida com ato de 'CONCESSÃO DE REFORMA' número 'SISAC-10637508-07-2000-001386-7', órgão 'SERVIÇO DE INATIVOS E PENSIONISTAS DA MARINHA (3063750) ', cargo 'MARINHEIRO-SOLD. FUZ. NAVAL (NAO ESP.) (MAR.) ' na situação 'Apreciado - Legal'.
a.	Justificativa do Gestor de Pessoal: Não há. Verificação efetuada no âmbito do TCU.
b.	Análise do Controle Interno:  Não há. Verificação efetuada no âmbito do TCU.
9.3.	O detalhamento da inconsistência acima elencada encontra-se no anexo II dessa instrução. 
9.4.	Encaminhamento do ato: 
9.4.1.	Considerar ILEGAL e recusar registro  do ato de Reforma de CARLITO EZIDIO DE JESUS do quadro de pessoal do órgão/entidade MINISTÉRIO DA DEFESA-COMANDO DA MARINHA (VINCULADOR) , com base nos arts. 71, inciso III, da Constituição Federal, 1º, inciso V, e 39, inciso II, da Lei 8.443/1992 e 260, § 1º, do Regimento Interno.
10.	Ato: 22217/2019 - Interessado: JOSE TOMAZ DE AQUINO - CPF: XXX.120.677-XX
10.1.	Parecer do Controle Interno: considerar o ato Legal.
10.2.	Constatações e análises: 
10.2.1.	Consta ato (22382/2019) de pensão civil ou militar para o CPF do militar
a.	Justificativa do Gestor de Pessoal: Não há. Verificação efetuada no âmbito do TCU.
b.	Análise do Controle Interno:  Não há. Verificação efetuada no âmbito do TCU.
10.2.2.	Consta ato (SISAC-10637508-08-2014-000198-9) de pensão civil ou militar para o CPF do militar
a.	Justificativa do Gestor de Pessoal: Não há. Verificação efetuada no âmbito do TCU.
b.	Análise do Controle Interno:  Não há. Verificação efetuada no âmbito do TCU.
10.2.3.	Posto/Graduação na ativa, na  reserva remunerada e na reforma são diferentes entre si.
a.	Justificativa do Gestor de Pessoal: O militar, Marinheiro na ativa, foi Reformado por invalidez definitiva, pela Portaria nº 490 de 16/FEV1955, na graduação de 3º Sargento, na forma do Art. 8 e Tabela C do Art. 11 da Lei 488 de 15NOV1948. Foi, ainda, promovido à graduação de 2º Sargento, na situação de Reformado, pela Portaria nº 1494 de 30MAI1957, nos termos dos Arts. 1º e 3º da Lei 3067 de 22DEZ1956. Sendo esta última, vigente somente a partir da data da publicação da referida Lei.
b.	Análise do Controle Interno: Justificativa do gestor esclarece pendência
10.3.	O detalhamento da inconsistência acima elencada encontra-se no anexo II dessa instrução. 
10.4.	Encaminhamento do ato: 
10.4.1.	Considerar ILEGAL e recusar registro  do ato de Reforma de JOSE TOMAZ DE AQUINO do quadro de pessoal do órgão/entidade MINISTÉRIO DA DEFESA-COMANDO DA MARINHA (VINCULADOR) , com base nos arts. 71, inciso III, da Constituição Federal, 1º, inciso V, e 39, inciso II, da Lei 8.443/1992 e 260, § 1º, do Regimento Interno.
11.	Ato: 42778/2019 - Interessado: PAULO SANTOS - CPF: XXX.336.887-XX
11.1.	Parecer do Controle Interno: considerar o ato Legal.
11.2.	Constatações e análises: 
11.2.1.	Consta ato (42867/2019) de pensão civil ou militar para o CPF do militar
a.	Justificativa do Gestor de Pessoal: Não há. Verificação efetuada no âmbito do TCU.
b.	Análise do Controle Interno:  Não há. Verificação efetuada no âmbito do TCU.
11.2.2.	Consta ato (42913/2019) de pensão civil ou militar para o CPF do militar
a.	Justificativa do Gestor de Pessoal: Não há. Verificação efetuada no âmbito do TCU.
b.	Análise do Controle Interno:  Não há. Verificação efetuada no âmbito do TCU.
11.2.3.	Posto/Graduação de referência para cálculo dos proventos de reforma não correspondente ao Último posto/graduação na ativa ou ao Posto/Graduação de referência para cálculo dos proventos de  reserva remunerada.
a.	Justificativa do Gestor de Pessoal: De acordo com o Despacho nº 6939 da Diretoria de Pessoal da Marinha, o militar foi transferido para a Reserva Remunerada na mesma graduação percebendo os proventos da graduação de Segundo-Sargento.Gestor anexou os seguintes documentos:  2º Despacho nº 6939 da Diretoria de Pessoal da Ma-Documento oficial,.
b.	Análise do Controle Interno: Justificativa do gestor esclarece pendência
11.3.	O detalhamento da inconsistência acima elencada encontra-se no anexo II dessa instrução. 
11.4.	Encaminhamento do ato: 
11.4.1.	Considerar ILEGAL e recusar registro  do ato de Reforma de PAULO SANTOS do quadro de pessoal do órgão/entidade MINISTÉRIO DA DEFESA-COMANDO DA MARINHA (VINCULADOR) , com base nos arts. 71, inciso III, da Constituição Federal, 1º, inciso V, e 39, inciso II, da Lei 8.443/1992 e 260, § 1º, do Regimento Interno.
12.	Ato: 45170/2019 - Interessado: FERNANDO SERGIO NOGUEIRA DE ARAUJO - CPF: XXX.482.277-XX
12.1.	Parecer do Controle Interno: considerar o ato Legal.
12.2.	Constatação e análise: 
12.2.1.	Perda de objeto 'Sisobi'.
a.	Justificativa do Gestor de Pessoal: Não há. Verificação efetuada no âmbito do TCU.
b.	Análise do Controle Interno:  Não há. Verificação efetuada no âmbito do TCU.
12.3.	O detalhamento da inconsistência acima elencada encontra-se no anexo II dessa instrução. 
12.4.	Encaminhamento do ato: 
12.4.1.	Considerar prejudicado, por perda de objeto, o exame do ato de Reforma de FERNANDO SERGIO NOGUEIRA DE ARAUJO, com fundamento no art. 71, inciso III, da Constituição Federal, arts. 1º, inciso V, e 39, inciso II, da Lei 8.443/1992 e art. 260, § 5º, do Regimento Interno do Tribunal de Contas da União.
13.	Ato: 45175/2019 - Interessado: FERNANDO SERGIO NOGUEIRA DE ARAUJO - CPF: XXX.482.277-XX
13.1.	Parecer do Controle Interno: considerar o ato Legal.
13.2.	Constatação e análise: 
13.2.1.	Perda de objeto 'Sisobi'.
a.	Justificativa do Gestor de Pessoal: Não há. Verificação efetuada no âmbito do TCU.
b.	Análise do Controle Interno:  Não há. Verificação efetuada no âmbito do TCU.
13.3.	O detalhamento da inconsistência acima elencada encontra-se no anexo II dessa instrução. 
13.4.	Encaminhamento do ato: 
13.4.1.	Considerar prejudicado, por perda de objeto, o exame do ato de Reforma de FERNANDO SERGIO NOGUEIRA DE ARAUJO, com fundamento no art. 71, inciso III, da Constituição Federal, arts. 1º, inciso V, e 39, inciso II, da Lei 8.443/1992 e art. 260, § 5º, do Regimento Interno do Tribunal de Contas da União.
14.	Ato: 48846/2019 - Interessado: ILYDIO LOPES DA SILVA - CPF: XXX.011.617-XX
14.1.	Parecer do Controle Interno: considerar o ato Legal.
14.2.	Constatação e análise: 
14.2.1.	Perda de objeto 'Sisobi'.
a.	Justificativa do Gestor de Pessoal: Não há. Verificação efetuada no âmbito do TCU.
b.	Análise do Controle Interno:  Não há. Verificação efetuada no âmbito do TCU.
14.3.	O detalhamento da inconsistência acima elencada encontra-se no anexo II dessa instrução. 
14.4.	Encaminhamento do ato: 
14.4.1.	Considerar prejudicado, por perda de objeto, o exame do ato de Reforma de ILYDIO LOPES DA SILVA, com fundamento no art. 71, inciso III, da Constituição Federal, arts. 1º, inciso V, e 39, inciso II, da Lei 8.443/1992 e art. 260, § 5º, do Regimento Interno do Tribunal de Contas da União.
15.	Ato: 49020/2019 - Interessado: ARTHUR SA BARRETO - CPF: XXX.907.097-XX
15.1.	Parecer do Controle Interno: considerar o ato Legal.
15.2.	Constatação e análise: 
15.2.1.	Perda de objeto 'Sisobi'.
a.	Justificativa do Gestor de Pessoal: Não há. Verificação efetuada no âmbito do TCU.
b.	Análise do Controle Interno:  Não há. Verificação efetuada no âmbito do TCU.
15.3.	O detalhamento da inconsistência acima elencada encontra-se no anexo II dessa instrução. 
15.4.	Encaminhamento do ato: 
15.4.1.	Considerar prejudicado, por perda de objeto, o exame do ato de Reforma de ARTHUR SA BARRETO, com fundamento no art. 71, inciso III, da Constituição Federal, arts. 1º, inciso V, e 39, inciso II, da Lei 8.443/1992 e art. 260, § 5º, do Regimento Interno do Tribunal de Contas da União.
16.	Ato: 50303/2019 - Interessado: SEVERINO PAULO DA SILVA - CPF: XXX.152.577-XX
16.1.	Parecer do Controle Interno: considerar o ato Legal.
16.2.	Constatação e análise: 
16.2.1.	Possível duplicidade com o (s) ato (s) 'SISAC-10637508-07-1995-000322-6'.
a.	Justificativa do Gestor de Pessoal: Não há. Verificação efetuada no âmbito do TCU.
b.	Análise do Controle Interno:  Não há. Verificação efetuada no âmbito do TCU.
16.3.	O detalhamento da inconsistência acima elencada encontra-se no anexo II dessa instrução. 
16.4.	Encaminhamento do ato: 
16.4.1.	Excluir por duplicidade o ato de Reforma de SEVERINO PAULO DA SILVA.
17.	Ato: 50516/2019 - Interessado: PAULO LOURENCO PEREIRA - CPF: XXX.297.807-XX
17.1.	Parecer do Controle Interno: considerar o ato Legal.
17.2.	Constatações e análises: 
17.2.1.	Consta ato (50676/2019) de pensão civil ou militar para o CPF do militar
a.	Justificativa do Gestor de Pessoal: Não há. Verificação efetuada no âmbito do TCU.
b.	Análise do Controle Interno:  Não há. Verificação efetuada no âmbito do TCU.
17.2.2.	Possível acumulação inválida com ato de 'CONCESSÃO DE REFORMA' número 'SISAC-10637508-07-1996-001752-2', órgão 'SERVIÇO DE INATIVOS E PENSIONISTAS DA MARINHA (3063750) ', cargo 'SUBOFICIAL (MAR.) ' na situação 'Apreciado - Legal'.
a.	Justificativa do Gestor de Pessoal: Não há. Verificação efetuada no âmbito do TCU.
b.	Análise do Controle Interno:  Não há. Verificação efetuada no âmbito do TCU.
17.3.	O detalhamento da inconsistência acima elencada encontra-se no anexo II dessa instrução. 
17.4.	Encaminhamento do ato: 
17.4.1.	Considerar ILEGAL e recusar registro  do ato de Reforma de PAULO LOURENCO PEREIRA do quadro de pessoal do órgão/entidade MINISTÉRIO DA DEFESA-COMANDO DA MARINHA (VINCULADOR) , com base nos arts. 71, inciso III, da Constituição Federal, 1º, inciso V, e 39, inciso II, da Lei 8.443/1992 e 260, § 1º, do Regimento Interno.
18.	Ato: 50878/2019 - Interessado: FABIO DE OLIVEIRA MORAIS - CPF: XXX.317.877-XX
18.1.	Parecer do Controle Interno: considerar o ato Legal.
18.2.	Constatações e análises: 
18.2.1.	Percentual informado para a rubrica '2204001 - AD T SERVICO (Vantagem de caráter pessoal - Adicional por tempo de serviço) ' é maior que a quantidade de anos válida para fins de ATS, que é de 7 anos, conforme Mapa de tempos. 
a.	Justificativa do Gestor de Pessoal: De acordo com a Lei nº 6.880 de 09 de Dezembro de 1980, Art. 56, Paragrafo Único 'Para efeito de contagem das quotas, a fração de tempo igual ou superior a 180 (cento e oitenta) dias será considerada 1 (um) ano.' Na contagem do Adicional por tempo de serviço do militar o mesmo possui 7 anos e 6 meses de serviço computados que arredondados são 8 anos.
b.	Análise do Controle Interno: Justificativa do gestor esclarece pendência
18.2.2.	Possível acumulação inválida com vínculo (RAIS) órgão 'CORVETA INHAUMA (00.394.502/0097-96) ', cargo 'Praça da marinha ', data de vigência '05/07/1993'.
a.	Justificativa do Gestor de Pessoal: Não há. Verificação efetuada no âmbito do TCU.
b.	Análise do Controle Interno:  Não há. Verificação efetuada no âmbito do TCU.
18.2.3.	Consta ato (50989/2019) de pensão civil ou militar para o CPF do militar
a.	Justificativa do Gestor de Pessoal: Não há. Verificação efetuada no âmbito do TCU.
b.	Análise do Controle Interno:  Não há. Verificação efetuada no âmbito do TCU.
18.3.	O detalhamento da inconsistência acima elencada encontra-se no anexo II dessa instrução. 
18.4.	Encaminhamento do ato: 
18.4.1.	Considerar ILEGAL e recusar registro  do ato de Reforma de FABIO DE OLIVEIRA MORAIS do quadro de pessoal do órgão/entidade MINISTÉRIO DA DEFESA-COMANDO DA MARINHA (VINCULADOR) , com base nos arts. 71, inciso III, da Constituição Federal, 1º, inciso V, e 39, inciso II, da Lei 8.443/1992 e 260, § 1º, do Regimento Interno.
19.	Ato: 51641/2019 - Interessado: JOSE BATISTA DE PONTES - CPF: XXX.889.307-XX
19.1.	Parecer do Controle Interno: considerar o ato Legal.
19.2.	Constatação e análise: 
19.2.1.	Consta ato (51952/2019) de pensão civil ou militar para o CPF do militar
a.	Justificativa do Gestor de Pessoal: Não há. Verificação efetuada no âmbito do TCU.
b.	Análise do Controle Interno:  Não há. Verificação efetuada no âmbito do TCU.
19.3.	O detalhamento da inconsistência acima elencada encontra-se no anexo II dessa instrução. 
19.4.	Encaminhamento do ato: 
19.4.1.	Considerar ILEGAL e recusar registro  do ato de Reforma de JOSE BATISTA DE PONTES do quadro de pessoal do órgão/entidade MINISTÉRIO DA DEFESA-COMANDO DA MARINHA (VINCULADOR) , com base nos arts. 71, inciso III, da Constituição Federal, 1º, inciso V, e 39, inciso II, da Lei 8.443/1992 e 260, § 1º, do Regimento Interno.
CONCLUSÃO
20.	A abrangência e a profundidade das verificações levadas a efeito fundamentam convicção de que os atos 1753/2019, 50516/2019, 51641/2019, 22217/2019, 42778/2019 e 50878/2019 podem ser apreciados pela ilegalidade, em razão das irregularidades apontadas no item Exame das Constatações desta instrução, que representam afronta à legislação e à jurisprudência de referência.
21.	Os aludidos atos deram entrada neste Tribunal há menos de cinco anos, não sendo aplicável, portanto, o procedimento de contraditório e ampla defesa determinado pelo Acórdão 587/2011-TCU-Plenário.
22.	A abrangência e a profundidade das verificações levadas a efeito fundamentam convicção de que os atos 45170/2019, 49020/2019, 45175/2019 e 48846/2019 podem ser prejudicados por perda de objeto, nos termos do art. 260, § 5º do Regimento Interno do TCU.
23.	A abrangência e a profundidade das verificações levadas a efeito fundamentam convicção de que o ato 50303/2019 pode ser excluído por duplicidade, nos termos do Acórdão 2100/2010-TCU-Plenário.
PROPOSTA DE ENCAMINHAMENTO
24.	Ante o exposto, com fundamento no art. 71, inciso III, da Constituição Federal, no art. 1º, inciso V, e art. 39, incisos I e II, da Lei 8.443/1992, no art. 260 do Regimento Interno do Tribunal de Contas da União, propõe-se: 
24.1.	Considerar ILEGAIS e recusar registro  dos atos de Reforma de CARLITO EZIDIO DE JESUS, PAULO LOURENCO PEREIRA, JOSE BATISTA DE PONTES, JOSE TOMAZ DE AQUINO, PAULO SANTOS e FABIO DE OLIVEIRA MORAIS do quadro de pessoal do órgão/entidade MINISTÉRIO DA DEFESA-COMANDO DA MARINHA (VINCULADOR) , com base nos arts. 71, inciso III, da Constituição Federal, 1º, inciso V, e 39, inciso II, da Lei 8.443/1992 e 260, § 1º, do Regimento Interno.
24.2.	Excluir por duplicidade o ato de Reforma de SEVERINO PAULO DA SILVA.
24.3.	Considerar prejudicado, por perda de objeto, o exame dos atos de Reforma de FERNANDO SERGIO NOGUEIRA DE ARAUJO, ARTHUR SA BARRETO, FERNANDO SERGIO NOGUEIRA DE ARAUJO e ILYDIO LOPES DA SILVA, com fundamento no art. 71, inciso III, da Constituição Federal, arts. 1º, inciso V, e 39, inciso II, da Lei 8.443/1992 e art. 260, § 5º, do Regimento Interno do Tribunal de Contas da União."
O representante do MP/TCU, procurador Júlio Marcelo de Oliveira, manifestou concordância parcial com a proposta da Sefip, nos seguintes termos:
"2.	Após aplicação das críticas automáticas a Secretaria de Fiscalização de Pessoal (Sefip) apresentou a seguinte proposta (peça 14, p. 7-8) :
24. Ante o exposto, com fundamento no art. 71, inciso III, da Constituição Federal, no art. 1º, inciso V, e art. 39, incisos I e II, da Lei 8.443/1992, no art. 260 do Regimento Interno do Tribunal de Contas da União, propõe-se:
24.1. Considerar ILEGAIS e recusar registro dos atos de Reforma de CARLITO EZIDIO DE JESUS, PAULO LOURENCO PEREIRA, JOSE BATISTA DE PONTES, JOSE TOMAZ DE AQUINO, PAULO SANTOS e FABIO DE OLIVEIRA MORAIS do quadro de pessoal do órgão/entidade MINISTÉRIO DA DEFESA-COMANDO DA MARINHA (VINCULADOR) , com base nos arts. 71, inciso III, da Constituição Federal, 1º, inciso V, e 39, inciso II, da Lei 8.443/1992 e 260, § 1º, do Regimento Interno.
24.2. Excluir por duplicidade o ato de Reforma de SEVERINO PAULO DA SILVA.
24.3. Considerar prejudicado, por perda de objeto, o exame dos atos de Reforma de FERNANDO SERGIO NOGUEIRA DE ARAUJO, ARTHUR SA BARRETO, FERNANDO SERGIO NOGUEIRA DE ARAUJO e ILYDIO LOPES DA SILVA, com fundamento no art. 71, inciso III, da Constituição Federal, arts. 1º, inciso V, e 39, inciso II, da Lei 8.443/1992 e art. 260, § 5º, do Regimento Interno do Tribunal de Contas da União.
3.	Ocorre que, além dos Srs. Fernando Sérgio Nogueira de Araújo, Arthur Sá Barreto e Ilydio Lopes da Silva, todos os outros ex-militares acima referenciados já faleceram, consoante se vê nas consultas ao Sistema Informatizado de Controle de Óbitos (Sisobi) acostadas à peça 16.
4.	Aplica-se, portanto, aos casos, o disposto no § 5º do art. 260 do Regimento Interno do TCU, segundo o qual "O Tribunal poderá considerar prejudicado, por perda de objeto, o exame dos atos de admissão e concessão cujos efeitos financeiros tenham se exaurido antes de sua apreciação".
5.	Desse modo, este representante do Ministério Público de Contas da União opina no sentido de que o Tribunal considere prejudicados, por perda de objeto, todos os atos de reforma em apreço."
É o relatório.

não há.

Procurador Rodrigo Medeiros de Lima.

ATOS DE REFORMA MILITAR. LEGALIDADE DE QUATRO ATOS. ALTERAÇÃO COM A ELEVAÇÃO, EM UM GRAU HIERÁRQUICO, DO POSTO DO PROVENTO DE MILTAR, SEM INDICAÇÃO DE FUNDAMENTAÇÃO LEGAL. ALTERAÇÃO COM A ELEVAÇÃO, EM UM GRAU HIERÁRQUICO, DO POSTO DOS PROVENTOS DOS INATIVOS, EM FACE DA SUPERVENIÊNCIA DE INVALIDEZ PERMANENTE DECORRENTE DE DOENÇA ESPECIFICADA EM LEI. AUSÊNCIA DE PREVISÃO LEGAL PARA EXTENSÃO DA VANTAGEM ESTABELECIDA NO ART. 110 DA LEI 6.880/1980 A MILITARES JÁ REFORMADOS. PROMOÇÃO DE EX-MILITAR EM DESACORDO A COMANDO DE DECRETO PRESIDENCIAL QUE MANTEVE PROVENTOS INALTERADOS. ILEGALIDADE DE SETE ATOS. IRREGULARIDADES REPRODUZIDAS NAS RESPECTIVAS PENSÕES. DETERMINAÇÕES.

REFORMA (REFO)

Secretaria de Fiscalização de Integridade de Atos e Pagamentos de Pessoal e de Benefícios Sociais (Sefip).

Em exame, onze atos de reforma (nove iniciais e dois de alteração) emitidos pelo Comando da Marinha.
A Secretaria de Fiscalização de Integridade de Atos e Pagamentos de Pessoal e de Benefícios Sociais (Sefip) propõe (i) a perda de objeto, por falecimento dos interessados, relativamente aos atos de Fernando Sérgio Nogueira de Araújo (45170/2019 e 45175/209, peças 5 e 6) , Ilydio Lopes da Silva (48846/2019, peça 7) e de Arthur Sá Barreto (49020/2019, peça 8) ; (ii) a exclusão, por duplicidade, e do ato de Severino Paulo da Silva (50303/2019, peça 9) e; (iii) a ilegalidade dos demais atos, em razão das seguintes irregularidades:
	Ato
	Nome instituidor
	Inconsistências encontradas

	1753/2019 (peça 2) 
	CARLITO EZIDIO DE JESUS
	- Data de publicação do documento oficial de reserva remunerada é posterior à data da reforma.
- Proporção dos proventos incompatível com o fundamento constitucional/legal informado.
- Possível acumulação inválida com ato de 'CONCESSÃO DE REFORMA' número 'SISAC-10637508-07-2000-001386-7', órgão 'SERVIÇO DE INATIVOS E PENSIONISTAS DA MARINHA (3063750) ', cargo 'MARINHEIRO-SOLD. FUZ. NAVAL (NAO ESP.) (MAR.) ' na situação 'Apreciado - Legal'.

	22217/2019 (peça 3) 
	JOSE TOMAZ DE AQUINO
	- Consta ato (22382/2019) de pensão civil ou militar para o CPF do militar
- Consta ato (SISAC-10637508-08-2014-000198-9) de pensão civil ou militar para o CPF do militar
- Posto/Graduação na ativa, na reserva remunerada e na reforma são diferentes entre si.

	42778/2019 (peça 4) 
	PAULO SANTOS
	- Consta ato (42867/2019) de pensão civil ou militar para o CPF do militar
- Consta ato (42913/2019) de pensão civil ou militar para o CPF do militar
- Posto/Graduação de referência para cálculo dos proventos de reforma não correspondente ao Último posto/graduação na ativa ou ao Posto/Graduação de referência para cálculo dos proventos de reserva remunerada.

	50516/2019 (peça 10) 
	PAULO LOURENCO PEREIRA
	- Consta ato (50676/2019) de pensão civil ou militar para o CPF do militar
- Possível acumulação inválida com ato de 'CONCESSÃO DE REFORMA' número 'SISAC-10637508-07-1996-001752-2', órgão 'SERVIÇO DE INATIVOS E PENSIONISTAS DA MARINHA (3063750) ', cargo 'SUBOFICIAL (MAR.) ' na situação 'Apreciado - Legal'.

	50878/2019 (peça 11) 
	FABIO DE OLIVEIRA MORAIS
	- Percentual informado para a rubrica '2204001 - AD T SERVICO (Vantagem de caráter pessoal - Adicional por tempo de serviço) ' é maior que a quantidade de anos válida para fins de ATS, que é de 7 anos, conforme Mapa de tempos. 
- Possível acumulação inválida com vínculo (RAIS) órgão 'CORVETA INHAUMA (00.394.502/0097-96) ', cargo 'Praça da marinha ', data de vigência '05/07/1993'.
- Consta ato (50989/2019) de pensão civil ou militar para o CPF do militar

	51641/2019 (peça 12) 
	JOSE BATISTA DE PONTES
	- Consta ato (51952/2019) de pensão civil ou militar para o CPF do militar

O Ministério Público de Contas indica que todos os ex-militares já faleceram", e por isso, "opina no sentido de que o Tribunal considere prejudicados, por perda de objeto, todos os atos de reforma em apreço".
Com as vênias de estilo ao MP/TCU, entendo que, a despeito da perda de objeto por falecimento dos inativos, os respectivos atos devem ser julgados, uma vez que, quando da sua emissão comportavam irregularidades e, no caso de alguns, geraram pensões que mantêm tais impropriedades, as quais devem ser objeto de revisão de ofício ou de determinação à Sefip para percuciente análise oportuna.
Dissinto, em parte, das propostas, pelas razões a seguir.
II
Com efeito, já consta da base do Sistema de Apreciação e Registro dos Atos de Admissão e Concessões (Sisac) ato de reforma inicial de Severino Paulo da Silva (10637508-07-1995-000322-6, TC Processo 007.338/1996-1, peça 20) . Porém, no histórico do processo, o último registro é de tramitação externa (devolução/restituição) ao Ministério da Marinha. Nesse sentido, entendo que o ato agora em exame deve ser julgado.
Uma vez que o Sistema de Apreciação e Registro dos Atos de Admissão e Concessões foi descontinuado, não é necessário determinar a exclusão da base Sisac do ato mais antigo.
Não identificada irregularidade, a reforma inicial de Severino Paulo da Silva (peça 9) deve ser julgada pela legalidade.
***
O Sr. Fernando Sérgio Nogueira de Araújo era capitão de mar e guerra na reserva remunerada (quadro "VI fundamentação legal da reforma", campo "posto/graduação na reforma", peça 5, p. 2) , e foi reformado no posto de contra almirante, em razão de impedimento de idade de permanência na reserva (quadro "VI fundamentação legal da reforma", campo "motivo da reforma", peça 5, p. 2) . Tal ascensão não encontra guarida na fundamentação registrada: "Lei nº 6.880/80, art. 104, inciso II, c/c art. 106, inciso I, alínea 'b' - Reforma ex officio por idade-limite de permanência na reserva para Oficial Superior, inclusive membros do Magistério Militar".
A reforma foi alterada por meio do ato 45175/2019 (peça 6) , o qual consigna o cargo de vice almirante (quadro "Dados da ficha financeira de referência para o cálculo dos proventos", peça 6, p. 3) para o cálculo dos proventos, decidida por meio da portaria 340/SPVM, de 5/9/2018 (peça 18) , em razão de invalidez permanente, conforme termo de inspeção de saúde, emitido em 20/6/2018; ou seja, após a reforma inicial, em 12/11/2206.
Tal situação não se coaduna com a jurisprudência desta Corte de Contas (Acórdão 2225/2019-TCU-Plenário, 631/2020, 9465/2020-TCU-2ª Câmara, 13388/2020 e 11570-TCU-1ª Câmara) pois é inconsistente com o que dispõe o art. 110, §§ 1º e 2º, da Lei 6.880/1980, o qual concedeu ao militar, apenas da reserva e da ativa, a possibilidade de ser inativado em grau hierárquico superior (no caso de invalidez permanente) .
Ademais, tal irregularidade não só se reproduziu na pensão deixada pelo Sr. Fernando Sérgio Nogueira de Araújo, como também deu ensejo a nova ascensão da base de cálculo dos proventos para o posto de almirante (ato 46150/2019) , a qual foi julgada legal por meio do Acórdão 8717/2019-TCU-Primeira Câmara. Assim, proponho determinar à Sefip que adote os procedimentos necessários para fins de promover a revisão de ofício do benefício.
Os atos de reforma do Sr. Fernando Sérgio Nogueira de Araújo (peças 5 e 6) devem, portanto, ser julgados pela ilegalidade. 
***
O Sr. Ilydio Lopes da Silva foi reformado no posto de capitão de fragata com os proventos calculados com base nesse mesmo posto, em razão de impedimento de idade de permanência na reserva (peça 7) .
Consta no ato de reforma alerta no sentido de que o "posto/graduação de referência para cálculo dos proventos de reforma não correspondente a 01 (um) grau imediato/superior ao Último posto/graduação na ativa ou ao Posto/Graduação de referência para cálculo dos proventos de reserva remunerada" (quadro "XI observações preliminares", campo "1. Alerta/pendência", peça 7, p. 3) .
As justificativas do gestor dão conta de que "de acordo com a Apelação Cívil nº 57674-RJ de Ilydio Lopes da Silva, foi alterado o Decreto de 15 de março de 1975 considerando o referido militar promovido ao Posto de Capitão-de-Fragata." Razões acolhidas pelo controle interno da unidade (peça 7, p. 3) .
A publicação da Divisão de Inatividade (DNPM-53) , peça 7, p. 10, reproduz decreto presidencial que altera "o decreto de 15/3/1975, publicado no Diário Oficial da União de 19 subsequente, que transferiu para a reserva remunerada o Capitão-de-Corveta (AA) - Ilydio Lopes da Silva, com a finalidade de considerar o referido militar promovido ao posto de Capitão-de-Fragata, a contar de 30/4/1975, data em que foi desligado do serviço ativo da marinha, sem alterar seus proventos de inatividade." (Grifos nossos) .
Pelo comando do decreto está claro que não deveria haver alteração dos proventos de inatividade do Sr. Ilydio Lopes da Silva, motivo pelo qual o ato em questão deve ser julgado ilegal.
Ademais, existem atos de pensão instituída pelo ex-militar e ainda não autuados (50720/2019 e 21020/2020) para os quais proponho determinar à Sefip que realize análise à luz das questões aqui tratadas na reforma do Sr. Ilydio Lopes da Silva. 
***
O Sr. Arthur Sá Barreto foi desligado como suboficial para a reserva remunerada em 5/5/1970 (quadro "IV dados da reserva, peça 8, p. 1) , e foi reformado no mesmo posto em 8/8/1985, sendo o respectivo ato julgado, legal, em 30/4/1987, conforme consta do quadro "V dados da reforma" (peça 8, p. 1) .
Ainda assim, o ato de alteração de reforma, agora em exame (peça 8) , consigna o cargo de primeiro tenente (quadro "Dados da ficha financeira de referência para o cálculo dos proventos", peça 8, p. 3) para o cálculo de seus proventos, pagos de forma integral, em razão de invalidez permanente conforme termo de inspeção de saúde 018.000.53795, emitido em 11/7/2018 (peça 8, p. 6) ; ou seja, após a reforma inicial, em 8/8/1985.
Tal situação não se coaduna com a jurisprudência desta Corte de Contas (Acórdão 2225/2019-TCU-Plenário, 631/2020, 9465/2020-TCU-2ª Câmara, 13388/2020 e 11570-TCU-1ª Câmara) pois é inconsistente com o que dispõe o art. 110, §§ 1º e 2º, da Lei 6.880/1980, o qual concedeu ao militar, apenas da reserva e da ativa, a possibilidade de ser inativado em grau hierárquico superior (no caso de invalidez permanente) .
Portanto, o ato de reforma de Arthur Sá Barreto (peça 8) deve ser julgado ilegal.
No caso em questão, não foi localizada pensão deixada pelo ex-militar, tanto na base Sisac quanto no Sistema de Atos de Pessoal (E-Pessoal) .
III
Com relação aos atos a seguir, acompanho a proposta da Sefip, com as vênias de estilo ao MP/TCU.
O Sr. Carlito Ezidio de Jesus já teve sua reforma inicial (no posto de suboficial, por impedimento de idade de permanência na reserva, peça 21) julgada legal, por meio do Acórdão 7210/2013-TCU-Segunda Câmara. O presente ato (peça 2) ascende a referência do cálculo de seus proventos para o posto de segundo tenente, sem alterar, no entanto, o fundamento legal da concessão já julgada.
Por essa razão sua reforma (peça 2) deve ser julgada ilegal.
No caso em questão, não foi localizada pensão deixada pelo ex-militar, tanto na base Sisac quanto no Sistema de Atos de Pessoal (E-Pessoal) .
***
Em relação ao Sr. Paulo Lourenço Pereira, registro que existe ato inicial de reforma (vigência em 8/9/1995) , em razão de impedimento de idade de permanência na reserva (quadro "descrição dos fundamentos legais da reforma", peça 19, p. 1) , com proventos calculados com base no posto de segundo tenente.
Todavia, o ato de alteração de reforma, agora em exame (peça 10) , consigna o cargo de primeiro tenente (quadro "Dados da ficha financeira de referência para o cálculo dos proventos", peça 10, p. 2) para o cálculo dos proventos, pagos de forma integral, em razão de invalidez permanente conforme termo de inspeção de saúde 008.000.3821, emitido em 11/3/2018 (peça 10, p. 6) , ou seja, após a reforma inicial, em 8/8/1985.
Tal situação não se coaduna com a jurisprudência desta Corte de Contas (Acórdão 2225/2019-TCU-Plenário, 631/2020, 9465/2020-TCU-2ª Câmara, 13388/2020 e 11570-TCU-1ª Câmara) pois é inconsistente com o que dispõe o art. 110, §§ 1º e 2º, da Lei 6.880/1980, o qual concedeu ao militar, apenas da reserva e da ativa, a possibilidade de ser inativado em grau hierárquico superior (no caso de invalidez permanente) .
No caso em questão, não foi localizada pensão deixada pelo ex-militar, tanto na base Sisac quanto no Sistema de Atos de Pessoal (E-Pessoal) .
Desse modo, o ato do Sr. Paulo Lourenço Pereira (peça 10) deve ser julgado ilegal.
***
O Sr. José Batista de Pontes foi desligado, passando para a reserva remunerada como segundo sargento, em 9/10/1994 (quadro "IV dados da reserva", campo "posto/graduação na reserva, peça 12, p. 1) , e foi reformado, com proventos integrais, no mesmo posto, por idade-limite de permanência na reserva para praças, conforme consta do quadro "VI fundamentação legal da reforma" (peça 12, p. 2) .
Entretanto, seus proventos estão sendo calculados tendo por base o posto de primeiro sargento (quadro "Dados da ficha financeira de referência para o cálculo dos proventos", peça 12, p. 2) .
Tal ascensão não encontra guarida na fundamentação registrada: "Lei nº 6.880/80, art. 104, inciso II, c/c art. 106, inciso I, alínea 'b' - Reforma ex officio por idade-limite de permanência na reserva para Oficial Superior, inclusive membros do Magistério Militar". 
Assim, a reforma do Sr. José Batista de Pontes deve ser julgada ilegal (peça 12) .
No caso em questão, não foi localizada pensão deixada pelo ex-militar, tanto na base Sisac quanto no Sistema de Atos de Pessoal (E-Pessoal) .
IV
Em relação aos atos a seguir, dissinto tanto da Sefip que propõe a ilegalidade, quanto do MP/TCU que pugna pela perda de objeto, pelas razões a seguir expostas.
O Sr. José Tomaz de Aquino, em razão de invalidez permanente, quando ainda era marinheiro (peça 3, p. 1) , atestada pelo termo de inspeção de saúde nº 10845/54, de 30/9/1954 (peça 3, p. 6) , foi reformado com proventos integrais de terceiro sargento, na vigência da Lei 2.370/1954. Não há ilegalidade no ato.
Em consulta à base Sisac e ao e-Pessoal, foi evidenciado ato de alteração de pensão especial de ex-combatente instituída pelo Sr. José Tomaz de Aquino (10637508-06-2005-000763-7, TC Processo 021.383/2006-0, julgado legal por meio do Acórdão 3126/2006-TCU-Segunda Câmara) paga tendo por base o posto de segundo tenente, com base no art. 53, II, do Ato das Disposições Constitucionais Transitórias da Constituição Federal de 1988. Nesse sentido nada a reparar.
O ex-militar instituiu, também, pensão (ato 10637508-08-2014-000198-9, sem autuação no TCU) na qual consta como base de cálculo de proventos o posto de segundo sargento. Em razão de ato posterior de alteração (conforme item anterior) , não proponho medidas por parte desta Corte de Contas.
***
O Sr. Paulo Santos foi transferido para a reserva remunerada na graduação de terceiro sargento, mas com proventos equivalentes ao posto de segundo sargento (peça 4) . 
Consta do ato alerta no sentido de que o "posto/graduação de referência para cálculo dos proventos de reforma não correspondente ao último posto/graduação na ativa ou ao posto/graduação de referência para cálculo dos proventos de reserva remunerada".
O gestor de pessoal apresentou justificativa, acolhida pelo controle interno: "de acordo com o Despacho nº 6939 da Diretoria de Pessoal da Marinha, o militar foi transferido para a Reserva Remunerada na mesma graduação percebendo os proventos da graduação de Segundo-Sargento. Anexo 2º Despacho nº 6939 da Diretoria de Pessoal da Marinha".
Com efeito, como demonstrado pelo gestor de pessoal, tal vantagem lhe era assegurada em razão de ter servido "na Base Naval de Natal, dentro da zona de guerra definida e limitada pelo Decreto 10.490-A, de 25/9/1942" (peça 4, p. 10) , com fulcro no art. 1º da Lei 288/1948:
"Art. 1º O oficial das Forças Armadas, que serviu no teatro de guerra da Itália, ou tenha cumprido missões de patrulhamento, vigilância e segurança do litoral, e operações de guerra e de observações em qualquer outro teatro de operações definidas pelo Ministério respectivo, inclusive nas ilhas de Trindade, Fernando de Noronha e nos navios da Marinha de Guerra, que defendiam portos nacionais em zonas de operações de guerra, quando transferido para a reserva remunerada, ou reformado, será previamente promovido ao posto imediato, com os respectivos vencimentos integrais".
Portanto, o ato acostado à peça 4 deve ser considerado legal.
***
Em relação ao ato do Sr. Fábio de Oliveira Morais (peça 11) , existe alerta de "possível acumulação inválida com vínculo (RAIS) órgão "CORVETA INHAUMA (00.394.502/0097-96) ", cargo "Praça da marinha ", data de vigência "05/07/1993". O gestor não apresentou justificativas.
De pronto identifico que a aventada acumulação não está demonstrada, uma vez que o vínculo, tido como possivelmente irregular, é com o Comando da Marinha, iniciado exatamente na data de praça do interessado (quadro "dados da ativa", peça 11, p. 1) . 
Nesse ato, também, há alerta indicando que o percentual de adicional por tempo de serviço nas rubricas dos proventos do ex-militar "é maior que a quantidade de anos válida para fins de ATS, que é de 7 anos, conforme mapa de tempos" (peça 11, p. 3) . O gestor de pessoal afirma que "de acordo com a Lei nº 6.880 de 09 de dezembro de 1980, Art. 56, Parágrafo Único 'Para efeito de contagem das quotas, a fração de tempo igual ou superior a 180 (cento e oitenta) dias será considerada 1 (um) ano.' Na contagem do adicional por tempo de serviço do militar o mesmo possui 7 anos e 6 meses de serviço computados que arredondados são 8 anos".
Assiste razão ao gestor, o cálculo está em conformidade à legislação de regência.
Assim, o ato de reforma do Sr. Fábio de Oliveira Morais (peça 11) deve ser considerado legal.
V
Não obstante as propostas aqui apresentadas, é relevante ressaltar excerto do voto do ministro Benjamin Zymler, no Acórdão 5795/2020-TCU-Primeira Câmara: "o Comando da Marinha tem falhado no encaminhamento tempestivo de atos de concessão, haja vista que todos os atos constantes destes autos foram cadastrados em 2019, nada obstante muitos deles se refiram a eventos ocorridos há décadas". O mesmo ocorreu neste processo nos casos dos atos de José Tomaz de Aquino, 16/2/1955, Paulo Santos, 29/7/1983, Ilydio Lopes da Silva, 25/4/1989 e Severino Paulo da Silva, 30/3/1993.
Portanto, diante do falecimento de todos os ex-militares, deve ser determinado à Sefip que adote os procedimentos necessários para dar início ao processo de revisão de ofício da pensão instituída por Fernando Sérgio Nogueira de Araújo, julgada legal por meio do Acórdão 8717/2019-TCU-Primeira Câmara, e corrija as ilegalidades na pensão instituída por Ilydio Lopes da Silva, ainda não apreciada por este Tribunal.
Diante do exposto, manifesto-me pela aprovação do acórdão que ora submeto à apreciação deste Colegiado.
TCU, Sala das Sessões Ministro Luciano Brandão Alves de Souza, em 26 de janeiro de 2021.
Weder de Oliveira 
Relator